【裁判字號】    99,訴,1491
【裁判日期】    990923
【裁判案由】    損害賠償等
【裁判全文】
臺灣板橋地方法院民事判決              99年度訴字第1491號
原      告  丁○○
被      告  乙○○
被      告  甲○○
被      告  丙○○
上列當事人間請求損害賠償等事件，經本院於民國99年9月6日言
詞辯論終結，判決如下：
    主  文
原告之訴及假執行之聲請均駁回。
訴訟費用由原告負擔。
    事實及理由
一、原告主張：坐落台北縣三峽鎮○道里○○○段1005號土地（
    下稱系爭土地）於民國50年前後，為原告之父向地主（即被
    告乙○○之父）購買使用權（下稱系爭墓地使用權），作為
    安葬祖父、祖母之祖墳之用，之後靈骨數度進出，俟原告之
    夫袁旭日之靈骨置入後，訴外人連苑強於97年6月間因向原
    告敲詐遭拒，而砸壞墳墓，極為嚴重，造成內部浸水。原告
    不得已暫將袁旭日之骨灰移至他處，並向連苑強提起訴訟。
    即袁旭日之靈骨並未遷走，僅因原告與連苑強之訴訟尚在進
    行中，暫放他處，原告對系爭墓地之使用權尚未消失。詎被
    告乙○○竟未詢問原告，系爭墓地使用權另行出賣被告丙○○使用。被告丙○○為安葬先人，本應循正當管道進行，卻
    聽信修墓人員被告甲○○之推介，向被告乙○○購買系爭墓
    地使用權。且委託被告甲○○將原告之祖墳剷平，造成原告
    家族不安，爰本於共同侵權行為法律關係，請求被告賠償原
    告祖墳回復原狀之費用新臺幣（下同）150萬元及350萬元精
    神損害賠償，合計500萬元等情。併為聲明：被告應給付原
    告500萬元，及自起訴狀繕本送達翌日起至清償日止，按年
    息5%計算之利息；原告願供擔保，請准宣告假執行。
二、被告抗辯：系爭土地於50年間確為被告乙○○之父所有並提
    供使用權予人安葬，惟依雙方父親約定使用權僅至骨灰遷移
    日止。本件原告既自承已將袁旭日之骨灰移至他處，且由骨
    甕放置在外、墳墓門面部分受損、側門完全損毀等情以觀，
    被告認原告無繼續使用系爭墓地之意，並無何過失。即原告
    主張其僅暫時遷移等情，並未告知地主，外觀上復不可得知
    ，被告自無何故意或過失侵害原告權利可言。遑論，依原告
    主張之事實，50年前約定使用部分，既供其祖父母之墓使用
    ，則原告未取得地主同意，擅將系爭使用權改為其配偶袁旭
    日使用，亦違約定。即一般墓地使用權，在民間習慣為6至7
    年，最長不超過9年。原告既已遷移骨灰，令其墓毀損不修
    繕達2年之久，竟稱仍得繼續使用，無異主張具永久使用權
    ，並無可採。承前述，原告之使用權既消滅，則被告乙○○
    經被告甲○○之仲介，將系爭墓地使用權轉售予被告丙○○
    ，以供其安葬先人，於法均不合，難認原告受有損害等情。
    併為答辯聲明：如主文所示。
三、兩造不爭執之事項：
  (一)原告之父與被告乙○○之父於50年間就系爭土地之一部，訂
    有墓地使用權協議。就約定得使用範圍，原告之父僅有使用
    權，並無所有權。其使用期限至將骨灰遷移為止。
  (二)原告之父取得系爭墓地使用權後，先後將原告祖父、祖母之
    靈骨安葬於該處（嗣已遷移）。嗣原告亦將其夫袁旭日之靈
    骨安葬於該處。而於97年6月間（斯時該處僅安葬袁旭日之
    靈骨，原告祖父、母之靈骨已遷移），原告與訴外人連苑強
    發生糾紛，系爭墓地遭毀損，內部浸入，原告遂先將袁旭日
    骨灰移置他處，並向連苑強提出訴訟。
  (三)原告於97年6月間將其夫袁旭日骨灰移置他處時，該墓地之
    姓式上半部遭敲毀；墓門亦有毀損；骨甕已空並置於墓旁空
    地等情，有原告提出照片為佐（詳本院卷第22頁及第62至64
    頁）。
  (四)被告乙○○於99年3月19日將系爭墓地使用權範圍出售予被
    告丙○○等情，並有土地使用權讓渡書1份在卷可憑。
  (五)被告丙○○取得系爭墓地使用權後，雇請被告甲○○興建新
    墓園。
  (六)原告於99年5月間以其配偶袁旭日墓地遭侵占，且墓地內鐵
    門2片及水桶2個遭竊為由，對被告乙○○、甲○○提出刑事
    告訴，嗣經臺灣板橋地方法院檢察署檢察官以99年度偵字第
    14910號不起訴處分。
四、按侵權行為所發生之損害賠償請求權，以有故意或過失不法
    侵害他人權利為其成立要件，若其行為並無故意或過失，即
    無賠償之可言，第三人所有之財產，如有足以信其屬債務人
    所有之正當理由，則請求查封之債權人，尚不得謂之有過失
    （最高法院54年台上字第1523號判例意旨參照）。本件原告
    主張：原告因與訴外人連苑強間糾紛之訴訟尚未終結，故將
    其夫袁旭日之骨灰暫移置他處，並無廢止不再使用袁旭日墓
    地之情形，被告乙○○未盡查證之責，逕將系爭墓地使用權
    轉讓供作他人使用，被告甲○○、丙○○亦未盡查證之責逕
    予受讓並於其上興建新墓，顯有過失，並侵害原告之系爭墓
    地使用權，爰本於共同侵權行為法律關係提起本訴，請求被
    告連帶賠償等語。被告則否認有何故意及過失侵害原告權利
    等情，此部分自應由原告就被告有過失不法侵害原告權利；
    原告受有損害；併被告之有責行為與原告所受損害二者間有
    相當因果關係之共同侵權行為構成要件事實，負與證之責。
    經查：
  (一)承前述，原告早於97年6月間即將安葬於系爭墓地其夫袁旭
    日骨灰移置他處。且斯時該墓地之姓式上半部遭敲毀；墓門
    亦有毀損；骨甕已空並置於墓旁空地等情。加以原告於相關
    案件偵查中（99年6月7日）亦自承：最後一次去看墓地，是
    2年半前。被告於前開偵查案件則陳稱：依序約在98年10月
    、11月間至現場查看等語（詳同前偵查筆錄，本院卷第68頁
    ）。按諸一般社會經驗法則，被告至現場查看時，原告既已
    將其夫骨灰遷移至他處近1年半。期間原告亦未到墓地整理
    ，且未曾於墓地留下任何僅暫遷非永遷之跡證，亦未與地主
    連絡，則被告由現場草木橫生、墓門毀損、骨甕空置等狀況
    綜合判斷，認原告已有無繼續使用之意，再由被告乙○○經
    被告甲○○仲介，將系爭墓地使用權出售予被告丙○○，而
    由被告丙○○委託被告甲○○興建新墓，均難認有何未盡善
    良管理人之查證義務而有過失。即原告與訴外人連苑強間之
    紛爭，非被告可得查知，倘原告因此有暫遷移骨灰之必要，
    衡情至少應定期至墓地為相關維護，豈得任由其荒蕪，再反
    指摘被告未盡查證義務。基上，由原告主張之事實，既難認
    被告有何故意及過失，則原告請求被告就其所受損害負賠償
    之責，於法難認有據。
  (二)遑論，依原告主張之事實，既稱系爭墓地使用權乃其父於50
    年間向被告乙○○之父買受，用以安葬其祖父母之用，則其
    使用權應僅至其祖父母遷葬為止。則原告未徵得地主之同意
    於其祖父母遷葬前，將其夫袁旭日之靈骨安葬於同一墓地，
    其使用權亦不因此而延長。即系爭墓地使用權已於原告祖父
    母遷葬後當然終止，於原告祖父母遷葬後，原告除另取得使
    用權，並無權再使其夫單獨安葬於系爭墓地，故本件原告主
    張其享有系爭墓地使用權受損云云，亦非無疑。另按受精神
    之損害得請求賠償者，以法律有明文規定者為限，如民法第
    18條、第19條、第194條、第195條、第979條、第999條等是
    。本件原告主張其墓地使用權受損，既屬財產上之損害，且
    與前開條文構成要件未合，則原告執此請求被告賠償非財產
    上損害，於法亦屬無據。
五、綜上所述，原告主張之事實及所提證據無法證明被告共同侵
    害原告權利。從而，原告本於共同侵權行為法律關係請求被
    告賠償500萬元及法定遲延利息，於法尚有未合，應予駁回
    。原告之訴既經駁回，其假執行之聲請已失所附麗，應併駁
    回。
結論：原告之訴為有理由，依民事訴訟法第78條，判決如主文。
中    華    民    國    99    年    9     月    23    日
                  民事第一庭    法  官  黃信滿
以上正本係照原本作成
如對本判決上訴，須於判決送達後20日內向本院提出上訴狀。如
委任律師提起上訴者，應一併繳納上訴審裁判費。
中    華    民    國    99    年    9     月    23    日
                                 書記官  莊琬婷

司法院資訊處製作；財團法人民間司法改革基金會備份。
